臺北高等行政法院判決
　　　　　　　　　　　　　　　　　　 95年度訴字第04230號
　　　　　　　　　　　　　　　.
原　　　告　甲○○
訴訟代理人　戊○○
被　　　告　臺北市松山地政事務所
代　表　人　乙○○主任）住同.
訴訟代理人　丙○○
　　　　　　丁○○
上列當事人間因地上權登記事件，原告不服臺北市政府中華民國
95年10月5日府訴字第09584960500號訴願決定，提起行政訴訟。
本院判決如下：
　　主  文
原告之訴駁回。
訴訟費用由原告負擔。
　　事  實
一、事實概要：
    原告於民國（下同）95年5 月2 日檢具臺灣電力公司用電證
    明、門牌證明、戶籍謄本、地籍圖謄本及他項權利位置圖等
    相關文件，以被告收件松山字第10963 號土地登記申請書，
    就訴外人楊秀綢所有臺北市○○區○○段1 小段49-2號土地
    申請時效取得地上權登記。案經被告審查認有疑義，乃以95
    年5 月10日北市松地一字第09530813100 號函報請臺北市政
    府地政處解釋。案經該處提經簡化各地政事務所請示案件處
    理研討會討論，並以95年5 月19日北市地一字第0953144690
    0 號函復被告，查認系爭土地業經三信商業銀行股份有限公
    司（下稱三信銀行）於94年6 月21日完成地上權設定登記，
    且同一土地不許有內容不相容的地上權，本案依法不應登記
    。被告乃依土地登記規則第57條第1 項第2 款規定，以95年
    5 月23日松山字第10963 號土地登記案件駁回通知書駁回原
    告之申請。原告不服，提起訴願，經遭駁回，遂提起本件行
    政訴訟。
二、兩造聲明：
　(一)原告聲明：
    1.訴願決定、原處分均撤銷。
    2.被告應作成原告就臺北市○○區○○段1小段49-2地號土
      地時效取得地上權之登記之處分。
　(二)被告聲明：
    1.駁回原告之訴。
    2.訴訟費用由原告負擔。
三、兩造之爭點：
　(一)原告主張之理由：
    1.原告現居住之房屋（門牌號碼：臺北市○○路136巷8號）
      ，於59年時即已興建完成屬合法建物，此有臺灣電力公司
      北市區營業處書函（裝表供電日期為61年10月）及門牌證
      明書（58年9月15日初編）可稽。而原告係於73年10月3日
      向訴外人鄭金龍以總價款277,000 元購得上開房屋，有買
      賣契約書可稽，足證原告使用上開房屋暨坐落於其上之土
      地確有合法權源。
    2.按「以所有之意思，10年間和平繼續占有他人未登記之不
      動產，而其占有之始為善意並無過失者，得請求登記為所
      有人。」、「前4 條之規定，於所有權以外財產權之取得
      ，準用之。」民法第770 、772 條分別定有明文。復按「
      占有人因時效而取得地上權登記請求權者，以已具備時效
      取得地上權之要件，向該管地政機關請求為地上權登記，
      如經地政機關受理，則受訴法院即應就占有人是否具備時
      效取得地上權之要件，為實體上裁判。」最高法院80年第
      2 次民事庭會議決議亦著有明文。在完成時效取得之要件
      後而未完成時效登記前，原土地所有權人可否對占有人主
      張民法第767 條？早期實務見解：認為時效取得不動產
      物權時，並非當然取得不動產物權，而僅僅取得登記請求
      權，故在未完成登記前，仍為無權占有人，自得依民法第
      76 7條請求拆屋還地。現今實務見解（最高法院80年第
      2 次民庭總會決議）：認為登記程序之目的在於確認占有
      人是否符合時效取得要件，而不在於驚醒原所有權人，故
      自登記機關受理時，就不得向無權占有人請求返還。
    3.原告於73年間即已取得系爭房屋所有權，並以行使地上權
      之意思、繼績和平及公然使用系爭房屋坐落之土地，迄今
      已逾20年，並已主張時效取得地上權向地政機關提出申請
      ，請求登記為地上權人。而原告亦即將對訴外人楊秀綢提
      起訴訟以「主張因時效取得地上權，請求登記為地上權人
      」。本件倘予訴願駁回，將導致原告利益之損害。
　(二)被告主張之理由：
    1.民法第758 條規定：「不動產物權，依法律行為而取得設
      定、喪失、及變更者，非經登記，不生效力。」，土地登
      記規則第57條第1 項第2 款規定：「有下列各款情形之一
      者，登記機關應以書面敘明理由及法令依據，駁回登記之
      申請：‧‧‧二、依法不應登記者。‧‧‧」。最高法院
      27年抗字第820 號判例：「物權有排他性，在同一標的物
      上，不能同時成立兩個以上互不相容之物權。故同一不動
      產上設定兩個互不相容之之同種物權者，惟其在先之設定
      為有效。」
    2.本件原告就土地所有權人楊秀綢所有系爭土地申請時效取
      得地上權登記，經被告查認系爭土地業經三信銀行於94年
      6 月21日完成地上權設定登記在案，故被告以依法不應登
      記為由駁回原告之申請，自屬有據。至於原告主張依法應
      得辦理登記及被告依學者見解予以駁回等節。按符合民法
      第768 條、第769 條、第772 條規定者，固得申請時效取
      得地上權之登記。惟依同法第758 條規定：「不動產物權
      ，依法律行為而取得、設定、喪失及變更者，非經登記，
      不生效力。」故符合民法第768 條、第769 條、第772 條
      規定者，僅取得時效取得地上權之登記請求權，尚不得主
      張地上權之權利。又稱地上權者，謂以在他人土地上有建
      築物或其他工作物或竹木為目的而使用其土地之權，民法
      第832 條定有明文。是地上權係以支配他人之標的物利用
      價值之定限物權，即對標的物有使用及收益之權；是地上
      權之目的係使用他人之土地，因此同一土地不能有2 個以
      上相同支配為內容之地上權存在。因之，已存在之物權具
      有排他性，即排除不相容物權再行成立之效力。本案系爭
      土地既經三信銀行於94年6 月21日完成地上權設定登記，
      自難再於系爭土地辦理地上權設定登記。故原告主張其請
      求權與已登記之物權發生爭議，應循司法途徑解決，被告
      尚無由將已登記之地上權逕為塗銷。
    3.原告主張因其將對楊秀綢提起以「主張因時效取得地上權
      ，請求登記為地上權人」之訴，如予以訴願駁回，依最高
      法院80年度第2 次民事庭會議決議意旨所示，將導致其利
      益之損害乙節，按上開最高法院民事決議係補充該院69年
      度第5 次民事庭決議：「因時效而取得地上權登記請求權
      者，不過有此請求權而已，在未依法登記為地上權人以前
      ，仍不得據以對抗土地所有人而認其並非無權占有。」，
      為受訴法院審理占有人主張時效取得地上權登記時，對系
      爭土地占有之適法性應為實體上裁判，尚非謂地政機關主
      張對完成時效之占有人即應受理登記之申請。
　　理  由
一、按民法第758條規定：「不動產物權，依法律行為而取得、
    設定、喪失及變更者，非經登記，不生效力。」第832 條規
    定：「稱地上權者，謂以在他人土地上有建築物或其他工作
    物或竹木為目的而使用其土地之權。」最高法院27年抗字第
    820 號判例意旨亦認為：「物權有排他性，在同一標的物上
    ，不能同時成立兩個以上互不相容之物權。故同一不動產上
    設定兩個互不相容之之同種物權者，惟其在先之設定為有效
    。」土地登記規則第57條亦規定：「有下列各款情形之一者
    ，登記機關應以書面敘明理由及法令依據，駁回登記之申請
    ：‧‧‧二、依法不應登記者。‧‧‧申請人不服前項之駁
    回者，得依訴願法規定提起訴願。‧‧‧」。
二、本件原告主張自73年10月6 日至95年5 月2 日，合計22年又
    7 個月（應係21年又7 個月），以行使地上權之意思占有系
    爭土地，已完成時效，依民法第768 條、第769 條、第772
    條及第940 條規定，應得請求辦理予時效取得地上權登記。
    經被告查認系爭土地業經三信銀行與土地所有人於94年6 月
    21 日 申請完成地上權設定登記，此並有系爭土地登記謄本
    附卷可稽，不應准許另一不相容之地上權登記，而駁回原告
    之申請，自屬有據。
三、按符合民法第768 條、第769 條、第772 條規定者，固得申
    請時效取得地上權之登記。惟依同法第758 條規定：「不動
    產物權，依法律行為而取得、設定、喪失及變更者，非經登
    記，不生效力。」故符合民法第768 條、第769 條、第772
    條規定者，僅取得申請時效取得地上權之登記請求權，尚不
    得主張地上權之權利。又稱地上權者，謂以在他人土地上有
    建築物或其他工作物或竹木為目的而使用其土地之權，民法
    第832 條定有明文。是地上權係以支配他人之標的物利用價
    值之定限物權，即對標的物有使用及收益之權；是地上權之
    目的係使用他人土地，因此同一土地不能有2 個以上相同支
    配為內容之地上權存在。因之，已存在之物權具有排他性，
    即排除互不相容物權再行成立之效力。本案系爭土地既經三
    信銀行於94年6 月21日申請完成地上權設定登記，自難再於
    系爭土地辦理地上權設定登記，乃法理所當然。至原告指稱
    三信銀行並無實際利用本案土地不應准其地上權登記云云。
    惟據內政部80年9 月6 日台（80）內地字第8003162 號函示
    同意法務部見解認為「．．．當事人如有合意並訂立書面契
    約設定地上權，即屬合法，受理登記（地政）機關對之尚無
    實質之審查權。是以不論該土地目前使用情形之事實狀態如
    何，似不應影響其地上權之登記。至嗣後如衍生私權爭執，
    可循司法途逕解決。」可資參照，故被告稱其對之前三信銀
    行與土地所有人於94年6 月21日申請完成地上權設定登記，
    並無實質審查權，應准予登記，尚非無稽。是原告之主張，
    委無可採。
四、綜上所述，原處分駁回原告之申請，並無不合，訴願決定予
    以維持，亦無不合。原告徒執前詞，聲請撤銷及請求被告應
    作成准予地上權登記之處分，為無理由，應予駁回。
五、據上論結，本件原告之訴為無理由，爰依行政訴訟法第98條
    第3 項前段，判決如主文。
中    華    民    國    96     年     6     月   28   日
                        第四庭審判長法  官 侯東昇
                                    法  官 李玉卿
                                   法  官 陳秀
上為正本係照原本作成。
如不服本判決，應於送達後20日內，向本院提出上訴狀並表明上
訴理由，如於本判決宣示後送達前提起上訴者，應於判決送達後
20日內補提上訴理由書（須按他造人數附繕本）。
中　　華　　民　　國　　96　　 年　　 6　 　月   28   日
 　　  　　　　　　　    　         書記官  張能旭
